【裁判字號】    89,台上,2245
【裁判日期】    890427
【裁判案由】    盜匪
【裁判全文】
最高法院刑事判決                              八十九年度台上字第二二四五號
    上  訴  人  甲○○
    選任辯護人  洪維煌律師
                林辰彥律師
右上訴人因盜匪案件，不服台灣高等法院中華民國八十八年十二月二十一日第二審更
審判決（八十八年度上更(二)字第五五一號，起訴案號：台灣基隆地方法院檢察署八十
六年度偵字第四三八○號），提起上訴，本院判決如左：
    主  文
原判決關於甲○○部分撤銷，發回台灣高等法院。
    理  由
本件原判決認定上訴人甲○○於民國八十六年九月二十四日凌晨三時許，駕駛小客車
搭載應嘉豪、林新育二人（已經判刑確定）至基隆市。因上訴人曾持林新育之身分證
向地下錢莊借錢，遭索債甚急，為贖回林新育身分證，乃提議行搶。三人基於共同之
犯意，由上訴人拿出備妥之玩具手槍一把交予應嘉豪，於同日凌晨三時四十分許，在
基隆市○○路五十七號第一銀行騎樓前，見被害人宋狄通、林灶生、黃心成酒後，可
為下手之目標。三人遂下車，由應嘉豪持玩具手槍從後抵住宋狄通腰部，共同將宋狄
通、林灶生、黃心成逼至牆角，脅迫稱：兄弟跑路，沒錢用，把錢拿出來等語，應嘉
豪並以手槍槍柄毆打宋狄通。被害人等因在深夜無人，且以為應嘉豪係持真槍，宋狄
通又遭毆擊之強暴、脅迫下，以致不能抗拒，遭上訴人及應嘉豪、林新育搶走如原判
決附表所示之財物。得手後，黃心成旋趁機將應嘉豪所持玩具槍打落，並與林灶生、
宋狄通二人與上訴人、應嘉豪、林新育扭打反抗。適警方巡邏車行經該處，當場將應
嘉豪、林新育二人逮捕，併扣得玩具手槍一把及自林新育身上搜獲贓款新台幣（下同
）四千九百元，發還林灶生，上訴人則趁隙駕車逃逸等情。因而撤銷第一審判決，改
判仍論處上訴人共同意圖為自己不法之所有，以強暴、脅迫致使不能抗拒，而取他人
之物罪刑。固非無見。惟查：(一)懲治盜匪條例第五條第一項第一款之盜匪罪，係以行
為人主觀上有為自己或第三人不法所有之意圖為構成要件之一，否則若係出於他種目
的而奪取財物，非出於不法所有意圖者，縱其行為違法，仍不成立盜匪罪。原判決認
上訴人與已判決確定之應嘉豪、林新育係共犯盜匪罪。然於事實欄僅認定彼三人係「
基於共同之犯意，由甲○○拿出備妥之玩具手槍一把，交給應嘉豪……」，對於有否
為自己或第三人不法所有意圖，則未見明白認定，詳實記載，自難認與盜匪罪之構成
要件合致，而不足為適用法律之依據。又上訴人一再否認有與應嘉豪、林新育共同強
盜被害人財物犯行，辯稱案發當時伊係至附近便利商店購物，折返時發現應、林二人
與被害人發生扭打，其下車本欲加排解，因見其二人已被打倒在地，伊心生恐懼，始
駕車離去，應嘉豪所持玩具手槍並非伊於案發當日所交付，係應某於案發前約十日向
其借用等語。原判決於理由內僅泛言上訴人與應嘉豪、林新育有犯意聯絡、行為分擔
，應論以共同正犯之語，並未敘明其憑以認定上訴人有犯意之聯絡、行為之分擔之證
據及理由，自嫌理由欠備，亦難昭折服。(二)警方於案發後在共犯林新育身上扣得之贓
款四千九百元係由被害人黃心成領回，有卷附贓物認領保管收據可稽，復經黃心成供
證無誤，被害人林灶生亦稱警局領回之四千餘元非其所有各在卷（見偵卷第一三頁、
原審更(一)卷第五十三、五十四頁、更(二)卷第五十三頁）；原判決引該保管收據為證，
謂贓款四千九百元為被害人黃心成領回（原判決誤載為四「十」九百元），然於判決
事實則認贓款四千九百元係發還予林灶生，並於原判決附表已發還財物欄，將該四千
九百元列於被害人林灶生項下（意即發還予林灶生），是其事實之認定與理由之論述
不相一致，不無判決理由矛盾之可議。又被害人黃心成被搶現款六千八百元，其中四
千九百元既已發還由其領回，判決諭知發還之金額自應將之扣除，茲該四千九百元並
非發還予被害人林灶生，則其被劫之一萬九千元依法自應全數諭知發還。原判決附表
認該六千八百元應全數發還予黃心成，而林灶生部分應發還一萬四千一百元，均有違
誤。以上或係上訴意旨所指摘，或為本院得依職權調查之事項，應認原判決關於甲○
○部分仍有撤銷發回更審之原因。
據上論結，應依刑事訴訟法第三百九十七條、第四百零一條，判決如主文。
中      華      民      國    八十九    年      四      月    二十七    日
                              最高法院刑事第六庭
                                  審判長法官  紀  俊  乾
                                        法官  黃  正  興
                                        法官  陳  東  誥
                                        法官  張  春  福
                                        法官  韓  金  秀
      右正本證明與原本無異
                                              書  記  官
中      華      民      國    八十九    年      五      月      三      日


司法院資訊處製作；財團法人民間司法改革基金會備份。
